【裁判字號】    99,訴,2522
【裁判日期】    991209
【裁判案由】    塗銷所有權移轉登記
【裁判全文】
臺灣臺北地方法院民事判決              99年度訴字第2522號
原      告  林陳雪霞
            林青蓉
            林紅琪
            林楷迪原名：林敏.
            林玟秀
上五人共同
訴訟代理人  王正喜律師
被      告  林祺展
訴訟代理人  陳培仁律師
            陳炎琪律師
上列當事人間請求塗銷所有權移轉登記事件，本院於中華民國99
年11月25日言詞辯論終結，判決如下：
    主      文
原告之訴及假執行之聲請均駁回。
訴訟費用由原告負擔。
    事實及理由
壹、程序方面
    按訴狀送達後，原告不得將原訴變更或追加他訴，但請求之
    基礎事實同一者或不甚礙被告之防禦及訴訟之終結者，不在
    此限，民事訴訟法第255條第1項第2款、第7款分別定有明文
    。次按原告將原訴變更時，如其訴之變更為合法，而原訴可
    認已因撤回而終結，法院即應專就新訴為裁判，最高法院71
    年度台上字第85號裁判要旨可資參照。又所謂請求之基礎事
    實同一，係指變更或追加之訴與原訴之主要爭點有其共同性
    ，各請求利益之主張在社會生活上可認為同一或關連，而就
    原請求之訴及證據資料，於審理繼續進行在相當程度範圍內
    具有同一性或一體性，得期待於後請求之審理予以利用者，
    即屬之。查本件原告起訴時訴之聲明原為：「(一)被告應塗銷
    附表所示土地及房屋所有權移轉登記，回復成兩造公同共有
    之原狀。(二)被告如不能依第一項訴之聲明完全回復原狀，除
    應給付原告新臺幣（下同）1200萬元外，復應自解除買賣契
    約生效日之翌日即民國98年1月15日起算至給付1200萬元之
    日止，按行政院公布之消費指數居住類調整之百分比計算增
    值部分之賠償金，並給付原告。(三)被告應自起訴狀繕本送達
    之翌日起算至回復原狀或履行訴之聲明第二項之日止按1200
    萬元年利率5%之1/6計付各原告賠償金。」（本院卷(一)第5、
    6頁），嗣於99年7月13日具狀將訴之聲明變更為：「(一)確認
    被告對附表所載之不動產於97年4月20日表示願意行使優先
    購買權所成立以1200萬元為價金之買賣關係不存在。(二)被告
    應將附表所示不動產所有權於99年7月2日移轉登記前屬原告
    所有之公同共有權利移轉登記（回復原狀）與原告。(三)被告
    應將附表所示之不動產謄空遷讓交還原告及其他共有人。(四)
    被告應自98年12月28日起至遷讓交還上開附表不動產之日止
    ，按1200 萬元之年利率5%之1/6計付各原告賠償金。(五)第二
    、三項訴之聲明，願供擔保請准宣告假執行。」（本院卷(一)
    第298、299頁），核原告所為訴之變更，均係本於兩造間就
    如附表所示之土地及房屋（下稱系爭房地）所生之爭議及原
    告是否已合法解除兩造間基於優先購買權所成立之買賣契約
    等同一基礎事實，揆諸前揭規定，即無不合。原告復於99年
    7月19 日具狀撤回上開訴之聲明第一項、第三項及第四項部
    分，並於99年7月20日具狀變更訴之聲明為：「(一)被告應將
    附表所示不動產所有權於99年7月2日移轉登記前屬原告所有
    之公同共有權利移轉登記（回復原狀）與原告。(二)願供擔保
    請准宣告假執行。」（本院卷(一)第317、318頁），被告雖表
    示不同意原告撤回訴之聲明第一項、第三項及第四項部分，
    然原告於99年7月20日所為訴之變更，並無礙於被告之防禦
    及訴訟之終結，亦係屬於上開同一基礎事實，其所為訴之變
    更即無不合，則揆諸前揭說明，原訴已因訴之變更而終結，
    是本院即僅就原告於99年7月20日所為訴之聲明加以裁判，
    合先敘明。
貳、實體方面
一、原告主張：系爭房地原為兩造所公同共有，嗣原告於97年4
    月16日與訴外人鄭宏洲簽立不動產買賣契約書，欲將系爭房
    地以1200萬元出賣予鄭宏洲，然被告向臺灣宜蘭地方法院起
    訴請求行使公同共有人之優先購買權，臺灣宜蘭地方法院於
    97年7月30日以97年度訴字第137號民事判決（下稱前案一審
    判決）被告於向原告共給付1200萬元後，原告應將系爭房地
    所有權之公同共有權利移轉登記與被告。原告即將系爭房地
    所有權狀、印鑑及印鑑證明等件置於代書處，以利兩造辦理
    系爭房地所有權移轉登記事宜；原告並分別於97年12月9日
    、97年12月25日限期催告被告應依前案一審判決給付1200萬
    元與原告，惟均為被告所拒，被告斯時亦未行使同時履行抗
    辯權，原告乃於98年1月9日發函通知被告解除兩造間基於優
    先購買權而成立之買賣契約（下稱系爭買賣契約）。原告既
    已合法解除系爭買賣契約，則系爭買賣契約即不存在；詎被
    告於系爭買賣契約合法解除後，於98年12月22日逕向本院提
    存1200萬元，並於提存通知書上增加前案一審判決所無之兩
    項附加條件，阻止原告領取提存款，應不生清償之效力，復
    於98年12月28日將系爭房地所有權之公同共有權利移轉登記
    與被告所有。嗣經原告提起訴願，臺北市大安地政事務所始
    於99年4月28日將系爭房地回復登記為兩造共有；惟被告於
    99年4月26日更正上開提存通知書之內容，將原所附加之條
    件刪除，即再於99年7月2日將系爭房地所有權之公同共有權
    利移轉登記與被告所有。然系爭買賣契約業經原告合法解除
    ，被告即負有回復原狀之義務，又被告明知原告已合法解除
    契約，卻仍依臺灣宜蘭地方法院97年度訴字第137號民事判
    決辦理提存，並將系爭房地所有權之公同共有權利移轉登記
    與被告所有，顯已不法侵害原告之所有權，爰依民法第259
    條、第184條第1項、第213條第1項之規定，訴請將系爭房地
    所有權之公同共有權利回復登記與原告。並聲明：(一)被告應
    將附表所示不動產所有權於99年7月2日移轉登記前屬原告所
    有之公同共有權利移轉登記（回復原狀）與原告。(二)願供擔
    保請准宣告假執行。
二、被告則以：本件原告主張事實及理由與臺灣宜蘭地方法院97
    年度訴字第137號（下稱前案一審）、臺灣高等法院97年度
    上字第803號（下稱前案二審）案件相同，則原告自不得更
    行提起本訴。又原告固曾在前案一審判決後，分別於97年12
    月9日、97年12月25日發函向被告要求給付買賣價金，但雙
    方就系爭買賣契約應如何履行從未達成合意（如抵押權設定
    之塗銷、如何先行扣除原告應負擔之稅費及被告應分得之買
    賣價金等），原告僅空言要求被告給付買賣價金，對被告自
    不生任何拘束力，被告亦多次發函予原告表示不同意解約；
    斯時原告已對前案一審判決提起上訴，於上訴理由狀否認被
    告之優先購買權，該案並由前案二審審理中，故被告遂建議
    雙方應在臺灣高等法院民事庭開庭審理時當庭交易，以利兩
    造履行系爭買賣契約。詎原告並無履約之真意，不僅先發函
    表示解除買賣契約，在臺灣高等法院民事庭之調解程序時亦
    故不到庭協商，足見原告發函要求被告給付買賣價金，僅為
    其得解除契約之目的，原告顯然未依誠實及信用方法行使權
    利。又買賣為雙務契約，買受人對出賣人有交付約定價金之
    義務，出賣人對買受人則負交付標的物及使其取得所有權之
    義務，而被告在前案一審中，既係起訴請求原告應將系爭房
    地所有權之公同共有權利移轉登記予被告，則於原告履行上
    開義務前，被告並無遲延責任可言，原告主張解除系爭買賣
    契約自非合法。另被告於98年12月22日在本院所辦理之提存
    ，無論提存金額及受取權人等事項，均與前案一審判決之主
    文記載相符，被告雖於提存書內附加「出具給付提存人200
    萬元之收據及其同意受取權人領取提存物之同意書，始得領
    取」之條件，係基於被告亦為系爭房地公同共有人之地位始
    然，況且公同共有人受領公同共有債權之清償，本應經全體
    共有人同意後，始得由其中一人或數人代為受領，上開附記
    並未增加法律所無之限制，況被告於99年4月26日已自行聲
    請刪除提存通知書上附加條件之記載。是被告所為之提存行
    為程序上應屬合法，原告主張被告之提存及所有權移轉登記
    行為構成侵權行為，並無理由等語，資為抗辯。並聲明：(一)
    原告之訴及其假執行之聲請均駁回。(二)如受不利判決，願供
    擔保請准宣告免為假執行。
三、兩造不爭執事項：
  (一)系爭房地原為兩造因繼承取得而公同共有之不動產（本院卷
    (一)第12至19頁）。
  (二)原告於97年4月16日將系爭房地以1200萬元出售予鄭宏洲，
    並簽訂不動產買賣契約書（本院卷(一)第20至23頁）。
  (三)被告於原告與鄭宏洲簽定不動產買賣契約書後，向原告表示
    行使土地法第34條之1之優先承買權，並在原告與鄭宏洲於
    97年4月22日合意解除不動產買賣契約後，對原告提起土地
    所有權移轉登記之訴，經臺灣宜蘭地方法院以97年度訴字第
    137號受理，並於97年7月30日判決：「原告（即本件被告）
    於向被告林陳雪霞、林紅琪、林青蓉、林玟秀、林敏欽（即
    本件原告）共給付新臺幣壹仟貳佰萬元，被告林陳雪霞、林
    紅琪、林青蓉、林玟秀、林敏欽應將如附表所示不動產所有
    權之公同共有權利移轉登記與原告。」，原告不服提起上訴
    ，經臺灣高等法院以97年度上字第803號受理，原告嗣於98
    年4月17日撤回上訴而確定（本院卷(一)第24至30頁，第176、
    177頁）。
  (四)原告分別於97年12月9日、97年12月25日以台中法院郵局第
    3862號、第4034號存證信函催告被告應於收函後7日內依臺
    灣宜蘭地方法院97年度訴字第137號民事判決支付原告買賣
    價金1,200萬元，被告已分別於97年12月10日及97年12月30
    日收受上開存證信函（本院卷(一)第31至36頁）
  (五)被告於97年12月18日以羅東郵局第786號存證信函，向原告
    表示本件交易應於臺灣高等法院法庭上交易。再分別於97年
    12月22日、97年12月31日以羅東郵局第803號、第834號存證
    信函，向原告表示不同意解除契約，並應於調解期日前來依
    約履行兩造間之系爭買賣契約（本院卷(一)第184至189頁）。
  (六)原告於98年1月9日以台中法院郵局第88號存證信函，向被告
    為解除系爭買賣契約之意思表示（本院卷(一)第37至39頁）。
    被告於98年1月21日以羅東郵局第45號存證信函，函覆原告
    其無給付遲延之情事，並不同意解除契約（本院卷(一)第190
    頁）。
  (七)被告於98年12月22日向本院提存所辦理提存，以98年度存字
    第4193號准予提存在案，提存金額為1,200萬元（本院卷(一)
    第40頁）。系爭房地所有權之公同共有權利因而於98年12月
    28日移轉登記與被告，登記原因為判決移轉（本院卷(一)第43
    至46頁）。嗣系爭房地前項之移轉登記，經臺北市政府於99
    年4月19日以府訴字第09970041800號訴願決定書撤銷之（本
    院卷(一)第116至121頁）。系爭房地因而於98年4月28日登記
    回復為兩造公同共有，登記原因為訴願決定撤銷（本院卷(一)
    第158至167頁）。
  (八)被告於99年4月26日聲請更正本院98年度存字第4193號提存
    書內容，刪除原所記載之條件，經本院提存所准許更正並確
    定（本院卷(一)第122、178頁）。
  (九)系爭房地所有權之公同共有權利於99年7月2日移轉登記與被
    告，登記原因為判決移轉（本院卷(一)第304至307頁）。
四、得心證之理由：
    本件原告主張原告與訴外人鄭宏洲就系爭房地簽訂買賣契約
    後，因被告為系爭房地之公同共有人，遂行使公同共有人之
    優先購買權，並向臺灣宜蘭地方法院起訴，經前案一審判決
    原告應於被告共給付1200萬元與原告後，原告應將系爭房地
    所有權之公同共有權利移轉登記與被告。原告已分別於97年
    12月9日、97年12月25日催告被告履行給付1200萬元買賣價
    金之義務，惟均為被告所拒，被告已構成遲延給付，原告即
    於98年1月9日發函通知被告解除系爭買賣契約；詎被告竟於
    系爭買賣契約合法解除後，於98年12月22日逕向本院提存
    1200萬元，並於提存通知書上增加前案一審判決所無之兩項
    附加條件（即出具「土地建物登記謄本」及「給付200萬元
    之收據」始得領取），自不生清償之效力。嗣被告於99年4
    月26日聲請將原提存通知書上所附加之條件刪除，再於99年
    7月2日將系爭房地所有權之公同共有權利移轉登記與被告所
    有；然系爭買賣契約業經原告合法解除，被告即負有回復原
    狀之義務，又被告明知原告已合法解除契約，卻仍辦理提存
    及所有權移轉登記，顯已不法侵害原告之所有權，爰依民法
    第259條、第184條第1項、第213條第1項之規定，訴請將系
    爭房地所有權之公同共有權利回復登記與原告等情，則為被
    告所否認，並以前詞置辯，是本件所應審究者為：(一)原告提
    起本件訴訟是否違反一事不再理原則？(二)原告以被告給付遲
    延為由解除系爭買賣契約，是否有據？若是，原告解除契約
    之意思表示是否合法生效？(三)被告向本院提存所所為之提存
    是否合法？亦即，原告是否受領遲延而被告得依民法第326
    條而為提存，被告所為之提存是否已依債之本旨所為清償？
    (四)原告依民法第259條、第184條第1項、第213條第1項之規
    定，訴請塗銷系爭房地所有權移轉登記及回復原狀，是否有
    理由？茲分別論述如下：
  (一)原告提起本件訴訟並未違反一事不再理原則：
    按訴訟標的於確定之終局判決中經裁判者，除法律別有規定
    外，當事人不得就該法律關係更行起訴；原告之訴之訴訟標
    的為確定判決之效力所及者，法院應以裁定駁回之，民事訴
    訟法第249條第1項第7款、第400條定有明文。次按所謂就同
    一訴訟標的提起新訴或反訴，不僅指後訴係就同一訴訟標的
    求為與前訴內容相同之判決而言，即後訴係就同一訴訟標的
    ，求為與前訴內容可以代用之判決，亦屬包含在內。故前訴
    以某請求為訴訟標的求為給付判決，而後訴以該請求為訴訟
    標的，求為積極或消極確認之判決，仍在上開法條禁止重訴
    之列，最高法院46年臺抗字第136號判例可資參照。又所謂
    「同一事件」，必同一當事人，就同一訴訟標的而為訴之同
    一聲明，若此之者有一不同，即不得謂為同一事件。經查，
    被告在臺灣宜蘭地方法院97年度訴字第137號案件中係依土
    地法第34條之1對本件原告提起土地所有權移轉登記之訴，
    請求原告應於其給付共1200萬元後，原告應將系爭房地所有
    權之公同共有權利移轉登記予被告，而本件原告係依民法第
    259條、第184條第1項、第213條第1項之規定提起塗銷所有
    權移轉登記之訴，請求被告應將系爭房地所有權於99年7月2
    日移轉登記前屬原告所有之公同共有權利移轉登記（回復原
    狀）與原告，兩者訴訟當事人雖屬同一，但訴訟標的及訴之
    聲明均有不同，揆諸上開說明，原告提起本件塗銷所有權移
    轉登記之訴，並無違反一事不再理原則，合先敘明。被告辯
    稱原告不得更行提起本件訴訟，容有誤會。
  (二)原告以被告給付遲延為由解除系爭買賣契約，並非有據，原
    告並未合法解除契約：
  1.按行使權利，履行義務，應依誠實及信用方法，民法第148
    條第2項定有明文。又權利固得自由行使，義務本應隨時履
    行，惟權利人於相當期間內不行使其權利，並因其行為造成
    特殊之情況，足引起義務人之正當信任，認為權利人已不欲
    行使其權利，或不欲義務人履行其義務，於此情形，經盱衡
    該權利之性質、法律行為之種類、當事人之關係、經濟社會
    狀況、當時之時空背景及其他主、客觀等因素，綜合考量，
    依一般社會之通念，可認其權利之再為行使有違「誠信原則
    」者，自得因義務人就該有利於己之事實為舉證，使權利人
    之權利受到一定之限制而不得行使，最高法院97年度台上字
    第950號裁判要旨可資參照。
  2.經查，臺灣宜蘭地方法院於97年7月30日以97年度訴字第137
    號民事判決（即前案一審判決）：「原告（即本件被告）於
    向被告林陳雪霞、林紅琪、林青蓉、林玟秀、林敏欽（即本
    件原告）共給付新臺幣壹仟貳佰萬元，被告林陳雪霞、林紅
    琪、林青蓉、林玟秀、林敏欽應將如附表所示不動產所有權
    之公同共有權利移轉登記與原告。」（本院卷(一)第24頁），
    原告對該判決不服，隨即於97年8月25日提起上訴，並於97
    年8月25日之上訴理由狀中敘明略以：「上訴人林陳雪霞當
    時並未經上訴人林紅琪、林青蓉及林敏欽之授權即與鄭宏洲
    簽訂買賣契約，是該買賣契約自屬效力未定，被上訴人自無
    從行使優先購買權，且上訴人與鄭宏洲之買賣關係已因被上
    訴人行使優先購買權而同時解除不存在。」等語（見臺灣高
    等法院97年度上字第803號卷第7至11頁），而被告亦於97年
    10月9日之民事更正訴之聲明狀敘明將訴之聲明更正為：「
    被上訴人於向上訴人等人共給付新臺幣壹仟貳佰萬元，並先
    從中扣除被上訴人應分得之新臺幣貳佰萬元及土地增值稅、
    房屋稅及其他相關費用後，上訴人等人應將如附表所示之不
    動產所有權之公同共有權利移轉登記與被上訴人。」，並分
    別於97年11月28日、97年12月15日提起民事附帶上訴聲明狀
    ，聲明：「一、原判決關於命附帶上訴人於向附帶被上訴人
    林陳雪霞、林紅琪、林青蓉、林玟秀、林敏欽共給付新臺幣
    壹仟貳佰萬元之部分廢棄。二、上開廢棄部分，附帶上訴人
    於向附帶被上訴人林陳雪霞、林紅琪、林青蓉、林玟秀、林
    敏欽共給付新臺幣壹仟貳佰萬元，並先從中扣除如附表2所
    示項目、金額後，附帶被上訴人林陳雪霞、林紅琪、林青蓉
    、林玟秀、林敏欽應將如附表所示之不動產所有權之公同共
    有權利移轉登記與被上訴人。」（見臺灣高等法院97年度上
    字第803號卷第19 、20、60、61頁），業經本院調閱臺灣高
    等法院97年度上字第803號土地所有權移轉登記事件全案卷
    宗核閱屬實，足見兩造對於前案一審判決結果均表示不服，
    無意依照原判決內容履行。
  3.然原告就前案一審判決提起上訴後，分別於97年12月9日、
    97年12月25日寄發存證信函予被告表示：「請台端於收函後
    7日內依臺灣宜蘭地方法院97年度訴字第137號民事判決向該
    案被告支付新臺幣壹仟貳佰萬元（為免糾紛，請以提存方法
    作給付），該案被告即可依該判決將該判決附表所示之不動
    產移轉登記給台端。」（本院卷(一)第31、32頁）、「前於97
    年12月9日催請台端依臺灣宜蘭地方法院97年度訴字第137號
    民事判決給付新臺幣壹仟貳佰萬元（台中地院郵局存證信函
    第3862號），授權人林陳雪霞、林青蓉、林紅琪、林敏欽、
    林玟秀即可將上開判決附表所示之不動產移轉登記給台端，
    但未蒙接受，今為台端權益計，謹請於7日內依上開97年12
    月9日存證信函意旨將壹仟貳佰萬元清償（為求方便及避免
    糾紛，請提存清償）。...」（本院卷(一)第34、35頁），被
    告雖亦分別於97年12月10日、97年12月30日收受上開存證信
    函（本院卷(一)第33、36頁），可知原告一方面主張對前案一
    審判決提起上訴表示不服，否認被告有優先購買權存在，另
    一方面卻在前案二審程序審理中，催告被告應依前案一審判
    決給付買賣價金。而原告提起上訴，並否認被告有優先購買
    權存在之行為，已足以使被告信任原告無意依前案一審判決
    行使權利，於此情形，原告又另方面寄發存證信函催告被告
    應依前案一審判決給付買賣價金1200萬元與原告，經盱衡原
    告行使催告權之時點、當事人之關係、當時前案一審判決尚
    未確定、原告亦尚未撤回上訴及其他主、客觀等因素，綜合
    考量，依一般社會之通念，可認原告在表示對原判決結果不
    服後，又一再催告被告給付買賣價金，則其同時否認被告有
    優先購買權，卻又要求被告履行系爭買賣契約之義務，其行
    使權利之方法，顯然有違誠實信用原則，且為互相矛盾之權
    利主張方式，其真意為何，無從探求，顯有無欲為其意思表
    示所拘束之意，是原告於97年12月9日、97年12月25日之催
    告自非合法，不生催告之效力。
  4.次按給付無確定期限者，債務人於債權人得請求給付時，經
    其催告而未為給付，自受催告時起，負遲延責任；前項催告
    定有期限者，債務人自期限屆滿時起負遲延責任；而契約當
    事人之一方遲延給付者，他方當事人得定相當期限，催告其
    履行，如於期限內不履行時，得解除其契約，民法第229條
    第2項、第3項、第254條分別定有明文。準此，在給付無確
    定期限之情形，須契約當事人之一方經他方催告給付而不為
    給付，方屬遲延給付，此際須經他方當事人再定相當期限，
    催告其履行而不履行，他方始得解除其契約。再查，原告於
    97年12月9日、97年12月25日之催告既非合法，不生催告之
    效力，已如前述，則被告就給付買賣價金之義務即無負遲延
    責任之可言，依民法第254條規定，原告即無解除契約之權
    ，是原告雖於98年1月9日寄發存證信函與被告為解除系爭買
    賣契約之意思表示（本院卷(一)第37、38頁），亦不生解除契
    約之效力。
  5.綜上，原告以被告給付遲延為由解除系爭買賣契約，非屬有
    據，原告並未合法解除契約，是系爭買賣契約自仍屬有效存
    在。
  (三)被告向本院提存所所為之提存已依債之本旨為清償：
  1.依債務本旨，向債權人或其他有受領權人為清償，經其受領
    者，債之關係消滅；又債權人受領遲延，或不能確知孰為債
    權人而難為給付者，清償人得將其給付物，為債權人提存之
    ，民法第309條第1項、第326條分別定有明文。次按因不能
    確知孰為債權人而難為給付者，清償人固得將其給付物為債
    權人提存之，惟其提存，除有雙務契約債權人未為對待給付
    或提出相當擔保之情形外，不得限制債權人隨時受取提存物
    ，否則即難謂依債務之本旨為之，不生清償之效力，最高法
    院46年台上字第947號判例意旨可資參照。
  2.經查，被告已先行催告原告受領買賣價金，然原告仍未依限
    受領，自屬受領遲延，有提存通知書上所附存證信函及回執
    可證，是依民法第326條規定，被告自得將買賣價金為原告
    提存之（本院卷(一)第40至42頁）。又被告於98年12月22日向
    本院提存所辦理提存，經本院以98年度存字第4193號受理在
    案，提存金額為1200萬元，惟被告於「清償提存-對待給付
    之標的及其他受取提存物所附之要件欄」附加臺灣宜蘭地方
    法院97年度訴字第137號民事確定判決所無之兩項條件「出
    具上開不動產公同共有權利移轉登記予提存人單獨所有之土
    地建物登記謄本（土地3筆建物1筆）。」及「出具給付提存
    人200萬元之收據及其同意受取權人領取提存物之同意書，
    始得領取。」（本院卷(一)第40頁），限制原告隨時受取提存
    物之權利，難謂被告已依債務之本旨為提存，此次提存自不
    生清償之效力。嗣被告再於99年4月26日向本院提存所聲請
    刪除其在「清償提存-對待給付之標的及其他受取提存物所
    附之要件欄」所載之條件，本院提存所亦於99年4月27日准
    予更正（本院卷(一)第122頁），則被告此次所為之提存應屬
    已依債務本旨為給付，揆諸前揭說明，自生清償之效力，依
    前案一審確定判決，原告自負有將系爭房地所有權之公同共
    有權利移轉登記與被告之義務。是以，被告於99年7月2日依
    土地登記規則第27條第4款、第34條規定將系爭房地所有權
    之公同共有權利移轉登記與被告所有，自屬合法有據。
  (四)原告依民法第259條、第184條第1項、第213條第1項之規定
    ，訴請塗銷系爭房地所有權移轉登記及回復原狀為無理由：
  1.按契約解除時，當事人雙方互負有回復原狀之義務，民法第
    259條定有明文。經查，本件原告於98年1月9日所為解除契
    約之存證信函，不生解除契約之效力，已如前述，是原告依
    民法第259條規定，請求被告應將系爭房地所有權之公同共
    有權利回復登記與原告所有，即無理由，應予駁回。
  2.次按因故意或過失，不法侵害他人之權利者，負損害賠償責
    任；故意以背於善良風俗之方法，加損害於他人者，亦同，
    民法第184條第1項亦有明文。再查，前案一審判決被告於向
    原告共給付1200萬元，原告應將如系爭房地所有權之公同共
    有權利移轉登記與被告，而原告於98年1月9日所為解除契約
    之存證信函，既不生解除契約之效力，則系爭買賣契約即屬
    有效存在，兩造自應依前案一審確定判決結果為履行。是被
    告於99年4月26日向本院提存所所為之提存既屬依債務本旨
    為給付，自生清償之效力，依法被告自得單獨向大安地政事
    務所聲請系爭房地所有權之公同共有權利之移轉登記，被告
    提存及辦理所有權移轉登記之行為，既非基於故意或過失不
    法侵害原告權利之主觀意思，亦無侵害原告權利之結果，被
    告乃係依循法定程序，行使正當之權利，自無侵權行為之情
    事。是以，原告依民法第184條第1項、第213條第1項之規定
    ，訴請將系爭房地所有權之公同共有權利回復登記與原告，
    亦為無理由，應予駁回。
五、綜上所述，本件原告於98年1月9日所為之解除契約存證信函
    ，不生合法解除系爭買賣契約之效力，而被告於99年4月26
    日向本院提存所聲請更正刪除98年12月22日提存所載「清償
    提存-對待給付之標的及其他受取提存物所附之要件欄」之
    條件後，被告所為之提存，應屬已依債務本旨為給付，自生
    清償之效力，是被告於99年7月2日依土地登記規則第27條第
    4款、第34條規定將系爭房地所有權之公同共有權利移轉登
    記與被告所有，乃合法行使權利，非屬不法侵害原告之所有
    權。從而，原告依民法第259條、第184條第1項、第213條第
    1項規定，請求被告應將系爭房地所有權於99年7月2日移轉
    登記前屬原告所有之公同共有權利移轉登記（回復原狀）與
    原告，為無理由，應予駁回。原告之訴既經駁回，其假執行
    之聲請亦失所附麗，應併予駁回。
六、本件事證已臻明確，兩造其餘攻擊防禦方法核與判決結果不
    生影響，爰不另一一論述，併此敘明。
七、據上論結，本件原告之訴為無理由，依民事訴訟法第78條，
    判決如主文。
中    華    民    國    99    年    12    月     9    日
                  民事第四庭    審判長法  官  張瑜鳳
                                      法  官  許純芳
                                      法  官  林怡伸
以上正本係照原本作成
如對本判決上訴，須於判決送達後20日內向本院提出上訴狀
如委任律師提起上訴者，應一併繳納上訴審裁判費。
中    華    民    國    99    年    12    月     9    日
                                      書記官  施若娟
附表：
┌──────────────────────────────────────────┐
│土地標示                                                                            │
├──┬─────────┬──┬──────┬─────┬───────┬─────┤
│編號│土地坐落          │地目│  土地面積  │權利範圍  │移轉登記日期  │移轉原因  │
│    │                  │    │（平方公尺）│          │              │          │
├──┼─────────┼──┼──────┼─────┼───────┼─────┤
│1   │臺北市○○區○○段│建  │674         │225/10000 │98年12月28日  │判決移轉  │
│    │4小段72地號       │    │            │          │              │          │
├──┼─────────┼──┼──────┼─────┼───────┼─────┤
│2   │臺北市○○區○○段│建  │89          │225/10000 │98年12月28日  │判決移轉  │
│    │4小段73地號       │    │            │          │              │          │
├──┼─────────┼──┼──────┼─────┼───────┼─────┤
│3   │臺北市○○區○○段│建  │203         │225/10000 │98年12月28日  │判決移轉  │
│    │4小段79地號       │    │            │          │              │          │
└──┴─────────┴──┴──────┴─────┴───────┴─────┘
┌─────────────────────────────────────────────────┐
│建物標示                                                                                          │
├──┬──┬─────────┬─────────┬──────┬────┬──────┬────┤
│編號│建號│基地坐落          │建物門牌          │ 建物面積   │權利範圍│移轉登記日期│移轉原因│
│    │    │                  │                  │(平方公尺)  │        │            │        │
├──┼──┼─────────┼─────────┼──────┼────┼──────┼────┤
│1   │2247│臺北市○○區○○段│臺北市○○區○○路│樓層74.92   │全部    │98年12月28日│判決移轉│
│    │    │4小段72、73、79   │4段122巷12號4樓   │陽臺17.93   │        │            │        │
└──┴──┴─────────┴─────────┴──────┴────┴──────┴────┘

司法院資訊處製作；財團法人民間司法改革基金會備份。
